【裁判字號】    94,抗,391
【裁判日期】    950222
【裁判案由】    第三人異議之訴
【裁判全文】
臺灣高等法院臺南分院民事裁定           94年度抗字第391號
抗  告  人  乙○○
代  理  人  張天良  律師
複代理  人  周武旺  律師
相  對  人  台南縣南化鄉公所
法定代理人  甲○○
代  理  人  彭冀湘  律師
上列抗告人因與相對人間債權人對第三人提起訴訟事件，對於中
華民國94年6月28日臺灣臺南地方法院94年度訴字第315號裁定提
起抗告，本院裁定如下：
    主    文
抗告駁回。
抗告程序費用由抗告人負擔。
    理    由
一、原審法院裁定以：
  (一)、按訴狀送達後，除因：一、被告同意者。二、請求之基
      礎事實同一者。三、擴張或減縮應受判決事項之聲明者。
      四、因情事變更而以他項聲明代最初之聲明者。五、該訴
      訟標的對於數人必須合一確定時，追加其原非當事人之人
      為當事人者。六、訴訟進行中，於某法律關係之成立與否
      有爭執，而其裁判應以該法律關係為據，並求對於被告確
      定其法律關係之判決者。七、不甚礙被告之防禦及訴訟之
      終結者，不得將原訴變更或追加他訴，民事訴訟法第255
      條第1項定有明文。
  (二)、經查，本件原告即抗告人起訴主張：抗告人係原審94年度
      執字第5162號強制執行事件之執行債權人，訴外人童林月
      仙是該執行事件之債務人，被告即相對人南化鄉公所為第
      三人，因訴外人童林月仙曾向相對人承租相對人所有之坐
      落臺南縣南化鄉○○段296之1、290之5號土地上之建號27
      0即門牌台南縣南化鄉南化村174之7號建物（係相對人所
      有之公有零售市場店舖），抗告人乃聲請原審民事執行處
      強制執行債務人童林月仙之上開店舖承租權，經原審於民
      國（下同）94年2月1日依強制執行法第115條、117條規定
      核發扣押命令後，相對人於94年3月4日提出聲明異議狀，
      經原審民事執行處於94年3月9日通知抗告人向管轄法院起
      訴，抗告人於94年3月14日接到通知後，乃依強制執行法
      第120條第2項之規定，於94年3月22日向原審具狀本於民
      事訴訟法第246條、及相對人與訴外人童林月仙間所訂立
      租賃契約第6條之約定，對相對人提起本件訴訟【見原審
      卷61至68頁之抗告人94年6月10日準備(三)狀及原審94年6月
      2日言詞辯論筆錄】，並請求相對人就原審94年度執字第5
      162號強制執行事件，對民事執行處拍賣童林月仙就系爭
      建物之承租權拍賣程序不得異議等語【見原審卷36頁抗告
      人94年4月19日準備書狀】。嗣於訴狀送達相對人後，抗
      告人復於92年6月23日原審言詞辯論期日當庭提出準備狀
      ，主張相對人之聲明異議行為對抗告人之債權構成侵權行
      為，此亦有抗告人提出之民事準備(四)狀在卷可參【見原審
      卷76、77頁】。是抗告人於訴狀送達被告即相對人後，再
      主張依侵權行為為本件訴訟之請求權，核係本於不同之請
      求權基礎而為主張，雖抗告人起訴聲明並未變更，惟其請
      求權基礎之訴訟標的法律關係既有不同，抗告人嗣後再主
      張本於侵權行為之法律關係為請求，核係訴之追加，相對
      人亦不同意抗告人為訴之追加。抗告人雖表示追加之訴訟
      標的與原先之訴訟標的之基礎事實相同，然抗告人原所請
      求之訴訟標的，主要係以訴外人童林月仙與相對人間之租
      賃契約為依據，故抗告人之請求是否有據，應審酌契約是
      否成立、抗告人是否得依訴外人童林月仙與相對人間訂立
      之契約為請求、及契約之內容是否足以作為支持抗告人請
      求之依據，此與侵權行為之要件，須審酌相對人是否故意
      或過失，不法侵害抗告人之權利者，明顯有別，故與民事
      訴訟法第255條第1項第2款不符。況本院就抗告人提起訴
      訟之請求權基礎，分別於94年4月14日、同年5月12日、同
      年6月2日言詞辯論時行使闡明權諭知抗告人陳述請求權基
      礎，經抗告人於94年6月2日當庭主張係依契約關係及民事
      訴訟法第246條規定為請求，嗣並於94年6月10日以準備(三)
      狀再行確定，而抗告人於前3次開庭亦均未提出以侵權行
      為為請求權基礎，乃遲至第4次言詞辯論期日始提出訴之
      追加，顯有礙於相對人之防禦及訴訟之終結，亦不符同條
      項第7款要件；此外，本件復無證據足認定本件抗告人訴
      之追加有同條第一項各款情形，是抗告人所為訴之追加，
      不應准許，應予裁定駁回。
二、抗告意旨略以：按請求之基礎事實同一者，原告得追加他訴
    ，民事訴訟法第255條第1項第2款定有明文。抗告人94年6月
    23日民事準備書(四)狀所主張之基礎事實與前所主張者乃同一
    ，此參諸94年4月19日準備書狀、94年5月25日民事準備書(二)
    狀、94年6月10日民事準備書(三)狀所載之基礎事實及歷次辯
    論筆錄可明，況且抗告人之請求判決事項【即94年4月19日
    準備書狀、94年6月23日民事準備書(四)狀所載之請求判決事
    項】亦均相同。從而，抗告人之主張既與民事訴訟法第255
    條第1項第2款之情形相符，自得追加訴訟，爰請求廢棄原裁
    定。
三、按訴訟繕本送達後，原告固不得將原訴變更或追加他訴，但
    請求之基礎事實同一者，不在此限，民事訴訟法第255條第
    1項第2款定有明文。所謂請求之基礎事實同一，係指變更或
    追加之訴與原訴之主要爭點有其共同性，各請求利益之主張
    在社會生活上可認為同一或關連，而就原請求之訴訟及證據
    資料，於審理繼續進行在相當程度範圍內具有同一性或一體
    性，得期待於後請求之審理予以利用，俾先後兩請求在同一
    程序得加以解決，避免重複審理，進而為統一解決紛爭者，
    即屬之。判斷是否合於民事訴訟法第255條第1項第2款之「
    請求之基礎事實」同一，應考慮被告之防禦權是否受到不利
    益及在訴訟之過程，准予為訴之變更、追加後，原來已經進
    行過之訴訟資料與證據資料，有無繼續使用之可能性及價值
    （參照最高法院90年度台抗字第287號、90年度台抗字第519
    號裁定意旨）。復按當事人、訴訟標的及訴之聲明，為起訴
    時應表明及特定之事項，於訴訟中有一變更或追加，即為原
    訴已有變更或追加（參照最高法院93年度台抗字第70號裁定
    意旨）。
四、經查：
  (一)、經查，抗告人係原審94年度執字第5162號強制執行事件之
      執行債權人，訴外人童林月仙是該執行事件之債務人，抗
      告人以其對訴外人童林月仙有新臺幣750,000元之債權聲
      請強制執行訴外人童林月仙向相對人承租相對人所有之坐
      落臺南縣南化鄉○○段296之1、290之5號土地上之建號27
      0即門牌台南縣南化鄉南化村174之7號建物（係相對人所
      有之公有零售市場店舖）之店舖承租權，經原審於94年2
      月1日依強制執行法第115條、117條規定核發扣押命令後
      ，相對人於94年3月4日提出聲明異議狀，經原審民事執行
      處於94年3月9日通知抗告人向管轄法院起訴，抗告人於94
      年3月14日接到通知後，乃依強制執行法第120條第2項之
      規定，於94年3月22日向原審具狀本於民事訴訟法第246條
      、及相對人與訴外人童林月仙間所訂立租賃契約第6條之
      約定，對相對人提起本件訴訟【見原審卷61至68頁之抗告
      人94年6月10日準備(三)狀及原審94年6月2日言詞辯論筆錄
      】，並請求相對人就原審94年度執字第5162號強制執行事
      件，對民事執行處拍賣童林月仙就系爭建物之承租權拍賣
      程序不得異議等語【見原審卷36頁抗告人94年4月19日準
      備書狀】。嗣於訴狀送達相對人後，抗告人復於92年6月2
      3日原審言詞辯論期日當庭提出準備狀，主張相對人之聲
      明異議行為對抗告人之債權構成侵權行為，此亦有抗告人
      提出之民事準備(四)狀在卷可參【見原審卷76、77頁】。惟
      相對人不同意抗告人之以侵權行為訴訟標的之訴之追加等
      情，業據本院調取前開執行卷核閱無訛，並有原審卷可稽
      ，且為兩造所不爭，堪信為真實。
  (二)、次查抗告人於94年4月19日準備書狀、94年5月25日民事準
      備書(二)狀、94年6月10日民事準備書(三)狀所載，及於94年4
      月14日、同年5月12日、同年6月2日言詞辯論時，其訴之
      聲明為：「請求相對人就原審94年度執字第5162號強制執
      行事件，對民事執行處拍賣童林月仙就系爭建物之承租權
      拍賣程序不得異議」，其訴訟標的請求權為：「本於民事
      訴訟法第246條、及相對人與訴外人童林月仙間所訂立租
      賃契約第6條之約定」；嗣抗告人於92年6月23日原審言詞
      辯論期日當庭提出準備狀(四)，主張：依本件之租賃契約，
      相對人不得反對租賃權之過戶，在債務人即訴外人童林月
      仙未異議之下，相對人卻反對拍賣，對抗告人之債權求償
      權會發生妨害，相對人之行為無異幫忙債務人即訴外人童
      林月仙賴債，又違背善良風俗，又屬權利濫用，相對人之
      行為對抗告人之債權構成侵權行為，而追加請求之訴訟標
      的「侵權行為」，但訴之聲明仍同前。惟經原審法院以抗
      告人原來請求之訴訟標的，為應審酌訴外人童林月仙與相
      對人之租賃契約是否成立、抗告人是否得依上開契約為請
      求以及契約之內容是否足以作為支持抗告人請求之依據，
      以認定抗告人之請求是否有據；而追加請求之訴訟標的則
      為須審酌相對人是否故意或過失，不法侵害抗告人之權利
      ，以認定是否與侵權行為之要件相符；二者請求權基礎之
      訴訟標的法律關係既有不同，基礎事實自非同一；況抗告
      人乃遲至第四次言詞辯論期日始提出訴之追加，顯有礙於
      相對人之防禦及訴訟之終結等語，而駁回抗告人所為訴之
      追加，自屬有據。
  (三)、抗告意旨主張：抗告人94年6月23日民事準備書(四)狀所主
      張之基礎事實，與94年4月19日準備書狀、94年5月25日民
      事準備書(二)狀、94年6月10日民事準備書(三)狀所載之基礎
      事實及歷次辯論筆錄所主張者乃同一，況且抗告人於94年
      4月19日準備書狀、94年6月23日民事準備書(四)狀所載之請
      求判決事項亦均相同。從而，抗告人之主張既與民事訴訟
      法第255條第1項第2款之情形相符，自得追加訴訟云云。
      惟查：原來訴之聲明及追加後訴之聲明雖均相同，但原來
      訴之聲明所請求之訴訟標的，係以訴外人童林月仙與相對
      人之租賃契約為依據，屬契約關係之請求權，其基礎事實
      為訴外人童林月仙與相對人之租賃契約是否成立、抗告人
      是否得依上開契約為請求以及契約之內容是否足以作為支
      持抗告人請求之依據；至於追加訴之聲明所請求之訴訟標
      的為相對人之聲明異議行為對抗告人之債權構成侵權行為
      ，屬侵權行為之請求權，其基礎事實為相對人是否故意或
      過失，不法侵害抗告人之權利，二者之主要爭點尚不具共
      同性，基礎事實自非同一。且相對人於本院具狀陳稱：「
      抗告人於94年6月23日以前，在原審均以契約關係暨民事
      訴訟法第246條為主張，原審亦詳加調查契約之內容及法
      律關係；而本案之關鍵亦在於租賃契約書第6條可否排除
      辦理強制執行事件應行注意事項第63條適用之問題；惟抗
      告人於94年6月23日原審言詞辯論時，突增列侵權行為之
      法律關係為主張，顯為訴之追加，且不符合民事訴訟法第
      255條第1項第2、7款規定。因為抗告人主張相對人侵權行
      為，已脫離本件原審所審酌契約之範圍，而原審除無法援
      用已調查之基礎事實外，尚須重新審究：行為與損害間是
      否具有因果關係、行為是否為加害行為、行為是否不法、
      相對人是否有故意或過失等，其審理方向完全不同，且基
      礎事實並非同一，更將妨礙相對人之防禦及訴訟之終結。
      綜上所述，抗告人於原審依侵權行為之法律關係為訴之追
      加，此未於前準備程序中提出，與原主張契約關係之基礎
      事實並不同一，明顯有別，而原審亦無法將原調查之訴訟
      資料予以援用；是抗告人依據侵權行為之法律關係另為主
      張，將使本案更加繁複、失去重心，實無審論之必要」等
      語。故抗告人原訴之聲明所請求之訴訟標的核與追加之聲
      明所請求之訴訟標的，二者基礎事實並非同一，況若許抗
      告人為訴之追加，兩造將需另就相對人是否構成侵權行為
      ，進行訴訟，將有礙於相對人之防禦，並使訴訟之終結延
      滯，揆諸前開說明，抗告意旨自無可採。從而，原審法院
      裁定駁回其訴之追加，核無不合。抗告意旨仍執前詞指摘
      原裁定不當，求予廢棄，為無理由。
五、據上論結，本件抗告為無理由，依民事訴訟法第495條之1第
    1項、第449條第1項、第95條、第78條，裁定如主文。
中    華    民    國    95    年     2    月    22    日
                  民事第一庭    審判長法  官  林金村
                                      法  官  黃三哲
                                      法  官  胡景彬
上為正本係照原本作成。
不得再抗告。
中    華    民    國    95    年     2    月    23    日
                                      書記官  趙玲瓏
                                                  Ｊ


司法院資訊處製作；財團法人民間司法改革基金會備份。
